【裁判字號】    98,上,138
【裁判日期】    981223
【裁判案由】    損害賠償
【裁判全文】
臺灣高等法院臺中分院民事判決  98年度上字第138號
上  訴  人
即被上訴人  丙○○
訴訟代理人  王有民律師
複 代 理人  洪主雯律師
            丁○○
被 上 訴人
即 上 訴人  甲○○
訴訟代理人  陳居亮律師
複 代 理人  乙○○
上列當事人間請求損害賠償事件，上訴人對於中華民國98年3月
13日臺灣彰化地方法院96年度訴字第839號第一審判決提起上訴
，上訴人丙○○於本院並為上訴聲明之擴張，本院於98年12月9
日言詞辯論終結，判決如下：
    主  文
原判決關於駁回上訴人丙○○下開第二項之訴部分及該部分假執
行之聲請，暨訴訟費用之裁判（確定部分除外）均廢棄。
被上訴人甲○○應再給付上訴人丙○○新台幣參佰柒拾萬陸仟陸
佰伍拾貳元，及其中新台幣貳佰伍拾萬元自民國九十七年一月二
十六日起、其中壹佰貳拾萬陸仟陸佰伍拾貳元自九十八年十一月
二十五日起均至清償日止，按年息百分之五計算之利息。
上訴人丙○○之其餘上訴駁回（原審判決主文第一項判命被上訴
人甲○○給付之利息部分減縮自九十七年一月二十六日起至清償
日止，按年息百分之五計算之利息計算）。
上訴人甲○○之上訴駁回。
本判決第二項命被上訴人甲○○給付部分，於上訴人丙○○以新
台幣肆拾萬元為被上訴人甲○○供擔保後，得為假執行；但被上
訴人甲○○如於執行標的物拍定、變賣或物之交付前以新台幣壹
佰貳拾萬陸仟陸佰伍拾貳元為上訴人丙○○預供擔保後，得免為
假執行。
第一、二審訴訟費用除確定部分外，由上訴人丙○○負擔十分之
一，餘由被上訴人甲○○負擔。
    事實及理由
壹、程序方面：
一、按訴之變更或追加，非經他造同意，不得為之。但第二百五
    十五條第一項第二款至第六款情形，不在此限，民事訴訟法
    第四百四十六條第一項定有明文。
二、本件上訴人丙○○之上訴聲明就請求金額之利息部分，請求
    自起訴狀送達之翌日起至清償日止，按年利率百分之五計算
    之利息，嗣於民國（下同）九十八年五月十四日本院行準備
    程序時，將其上訴聲明將利息部分（含原審判准部分）更為
    自九十七年一月二十六日起算（見本院卷第五十三頁背面）
    ，核為聲明之減縮。後又將上訴聲明所請求再給付新台幣（
    下同）二百五十萬元更為四百零一萬八千三百三十三元及就
    超過原上訴部分（含原審判准部分）之利息部分更為自民事
    準備(一)狀送達對造之翌日（即九十八年十一月二十五日）起
    算，核屬上訴聲明之擴張，是上訴人丙○○於第二審訴訟程
    序中，依同法第二百五十五條第一項第三款規定，將原訴擴
    張或減縮應受判決事項之聲明者，依上開說明，自無須得對
    造甲○○之同意，仍得為原訴之擴張，故應予准許，合先敘
    明。
貳、實體方面：
一、上訴人即被上訴人丙○○起訴主張：(1)對造甲○○於九十四
    年九月四日下午三時四十七分左右，駕駛車牌號碼ＰＧ－９
    ５１３號自用小客車，沿台八線公路東向西方向行駛至該公
    路一五一公里又二００公尺處時，疏未注意該處未劃有行車
    分向線，應靠右行駛，且未注意前方來車及行人及車前狀況
    ，會車時亦未減速，保持安全距離，致撞及伊所駕對向駛至
    ，已極靠右側之車牌號碼ＥＺ－４５１６號自用小客車，造
    成伊受有外傷性頸椎間盤突出併神經壓迫、腰椎椎間盤突出
    併神經壓迫等傷害情事。(2)對造之上開不法侵權行為，業經
    本院九十六年度交上易字第四七一號刑事判決確定在案，爰
    依民法第一百八十四條第一項、第一百九十一條之二、第一
    百九十三條第一項及第一百九十五條第一項之規定，請求對
    造應賠償伊下列之損害：看護費用：於財團法人佛教慈濟
    綜合醫院（下稱花蓮慈濟醫院）住院十日，支出一萬五千五
    百元；財團法人天主教若瑟醫院（下稱若瑟醫院）住院二日
    ，由伊親屬照護，以一日二千元計算，計四千元，共一萬九
    千五百元，此部分請求賠償一萬五千五百元。交通費用：
    至花蓮慈濟醫院回診三十七次，支出十萬七千八百五十五元
    ；國立臺灣大學醫學院附設醫院（下稱臺大醫院）回診十三
    次，支出二萬三千六百三十四元；財團法人佛教慈濟綜合醫
    院大林分院（下稱大林慈濟醫院）回診二十九次，支出二萬
    六千一百元；東方虎尾中醫診所（下稱東方診所）回診二十
    九次，支出八千七百元；若瑟醫院回診二十一次，支出六千
    三百元；大眾中醫診所（下稱大眾診所）回診七十六次，支
    出五萬三千二百元；童綜合醫療社團法人童綜合醫院（下稱
    童綜合醫院）回診一六一次，支出四萬八千三百元；端木梁
    診所回診六十五次，支出一萬九千五百元，此部分請求賠償
    二十五萬元。住宿費用：至花蓮慈濟醫院回診多住宿於國
    統飯店，一晚支出一千八百元，回診三十七次，共計六萬六
    千六百元，此部分請求賠償六萬元。醫療器材及藥品費用
    ：支出二萬三千八百二十元，就此部分請求賠償二萬元。
    精神慰撫金：上訴人受被上訴人侵權行為之傷害後，導致生
    活上無法自理及身體生理、心理之痛楚無法言述，此中痛苦
    實難以為外人所得理解，就此非財產上之損害，原得請求對
    造給付精神慰撫金三百萬元，但因無力支出裁判費，則僅爰
    請求賠償二百萬元。修車費用：原計拖車費七千元，零件
    三萬八千二百八十元，工資四萬三千九百元，經減免零頭支
    出計八萬二千元，此部分請求賠償五萬元。勞動能力減損
    ：上訴人受傷前既有薪資為一個月工作十日，月薪五萬元，
    且證人陳信仰證稱，之前同意要給月薪六萬元附帶紅利為淨
    利百分之三十，預計產品市場需求約六十萬個，每個毛利一
    百五十元，再加上耗材，每月會有外加四十萬元收入，淨利
    是毛利的百分之八十，足信上訴人未受傷主張月薪以十萬元
    計算應屬合理。又新光產物保險股份有限公司（下稱新光保
    險公司）認定伊符合神經障害第八項中樞神經系統機能遺存
    顯著障害，終身只能從事輕便工作者，屬第七級殘障等級，
    減少勞動能力程度為百分之六十九‧二一，故自車禍起至伊
    六十五歲（即一百十二年七月十一日）退休，按霍夫曼計算
    法扣除中間利息後，得請求賠償一千五百六十九萬二千三百
    十七元，此部分請求賠償六百零一萬六千元。將來醫療費
    用四百零四萬九千六百八十八元；將來交通費用六百二十三
    萬三千一百三十六元及將來住宿費用六十萬四千八百元，共
    計一千零八十八萬七千六百二十四元。此等費用雖尚未支出
    ，但醫生診斷認定有持續治療之必要，此部分請求賠償將來
    醫療費用二百零五萬元；將來交通費用四十九萬二千六百七
    十八元及將來住宿費用十萬元。購置譜架費用：伊自頸椎
    受傷後，閱讀僅得平視，須購置譜架供輔助閱讀之用，支出
    二千七百元。(3)伊對於車禍事故，並無任何過失。(4)關於交
    通費用與住宿費用部分之上訴：交通費用部分：交通費用
    之支出，只要能夠證明伊無法步行，即屬治療傷害所必需之
    支出，則縱未提出單據憑證，仍得請求合理範圍之交通費用
    ，本件伊已於原審提出原證九、十六、二十六、三十一、三
    十四、三十八等各醫療院所之診斷證明書，證明伊確實因頸
    椎椎間盤突出及脊髓損傷，而有持續治療及復健之必要，並
    提出原證三、二十七、二十八、三十、三十二至三十八等醫
    療費用收據及證明書，證明伊確實亦有前往治療及復健之事
    實，而各該雲林縣之醫療院所距離伊所住居之處所，分別有
    三公里至十五公里不等之距離，且無大眾運輸工具可供搭乘
    ，伊勢必僅得搭乘計程車前往，而伊亦於原審提出各段路程
    所須支出之計程車費收據以為憑據，則此交通費用自屬伊因
    治療車禍所受傷害而無法減免之必要費用，但原判決認定伊
    未提出證據證明有此部分支出，實悖於經驗法則。住宿費
    用部分，伊於花蓮慈濟醫院就診時，均需自住處（過溪）搭
    乘計程車至斗南火車站，搭乘六個多小時的自強號抵達花蓮
    火車站，因光是去程就需花費至少七小時，且尚須配合醫院
    門診時間，是伊每至花蓮慈濟醫院回診，均須於花蓮住宿一
    晚，故多搭乘計程車自花蓮火車站至國統飯店住宿，翌日再
    自國統飯店搭乘計程車至慈濟醫院就診，就診完畢後再自慈
    濟醫院搭計程車至花蓮火車站，搭乘自強號返家，且伊亦提
    出國統飯店收據作為憑證，是此亦屬伊治療傷害所必要支出
    之費用，惟原判決就伊有至花蓮慈濟醫院就診既予認定，然
    就此部分住宿費用不予准許，其論理顯不符常情。(5)關於減
    少勞動能力部分之上訴：無論自強制汽車責任保險殘廢給付
    標準表之附註、花蓮慈濟醫院診斷證明書，抑或大林慈濟醫
    院診斷證明書所載，均可得知悉伊因本件車禍而致脊髓損傷
    及神經病變性疼痛，其疼痛程度已非如阿斯匹靈等普通止痛
    劑可以抑制，而係需仰賴包括嗎啡在內之成癮性止痛劑始能
    止痛，對伊之智力工作者而言，不論是不定時之劇烈疼痛，
    抑或服用藥物後之副作用，均足導致伊完全無法思考，而原
    判決竟認定疼痛、藥物副作用等情形，僅對於勞力工作者影
    響較大，顯悖於事實及常情，是伊符合上開標準表所示第七
    級殘廢，係因依據伊疼痛發作頻度、疼痛強度與持續時間等
    情狀，足認已屬「經常有障害程度之疼痛」等情，且上開花
    蓮慈濟醫院診斷證明書亦載明「其疼痛程度及持續時間，影
    響病患日常生活及工作，僅能從事輕便工作」，再伊之疼痛
    程度及時間，已足以影響其日常生活，更遑論需於相當時間
    內集中注意力始得形成概念之智力工作，則原判決認定按伊
    目前之疼痛症狀，僅致減少勞動能力百分之二十，實背離上
    訴人之病情甚鉅等語。起訴聲明求為判決：(一)對造應給付上
    訴人丙○○一千一百零六萬一千八百七十八元，及其中二百
    八十萬五千元自起訴狀繕本送達之翌日起至清償日止，按年
    息百分之五計算之利息；另八百二十五萬六千八百七十八元
    自民事準備書(二)狀繕本送達之翌日起至清償日止，按年息百
    分之五計算之利息。(二)訴訟費用由被上訴人負擔。(三)上訴人
    願供擔保，請准宣告假執行；於本院(甲)上訴聲明求為判決：
    (一)原判決不利於上訴人之部分廢棄。(二)上開廢棄部分，被上
    訴人應再給付上訴人二百五十萬元，及自九十七年一月二十
    六日起至清償日止，按年利率百分之五計算之利息。(三)第一
    、二審訴訟費用由被上訴人負擔。(四)上訴人願供擔保，請准
    宣告假執行，嗣就上開上訴聲明第(二)項部分，擴張為四百零
    一萬八千三百三十三元及自超過原上訴部分（含原審判准部
    分）之利息部分擴張為自九十八年十一月二十五日起算；(乙)
    答辯聲明求為判決：(一)上訴駁回。(二)第二審訴訟費用由對造
    負擔（原審判准對造甲○○應給付上訴人丙○○二百零六萬
    九千零六十四元及加計其法定利息，其餘請求駁回；上訴人
    丙○○對其敗訴之二百五十萬元本息部分上訴，於本院就就
    利息部分（含原審判准部分）減縮為自九十七年一月二十六
    日起算，及將上訴聲明所請求金額擴張為四百零一萬八千三
    百三十三元及就超過原上訴部分（含原審判准部分）之利息
    部分自九十八年十一月二十五日加計其法定利息；對造甲○
    ○則對其敗訴部分上訴聲明不服）。
二、上訴人即被上訴人甲○○則以：(1)兩造之車禍，依對造自九
    十二年間起即有頭暈眩、左眼嚴重斜視且眼球轉動受限之問
    題，仍執行開車之危險行為，自係與有過失。又刑案部分之
    行車事故鑑定恐未慮及車禍現場有落石，伊擔心落石及限速
    可能記載有誤等情況，故對造行車亦有過失。再對造原有腦
    中風及胸腔症候群之舊疾，對造復健支出應與舊傷大部分相
    關。(2)證人陳信仰所經營之工作室，經營年度之營業淨利及
    全年所得額均呈負數，清算後亦無獲利盈餘，其證詞自係偏
    頗對造或誇大不實之詞。(3)對造已領取本件車禍之強制汽車
    責任保險給付七十五萬元，其中二十萬元請扣抵醫療費用，
    五十五萬元請扣抵勞動能力減損。(4)對造就診中有與本件車
    禍受傷復健無涉者，且就東方診所、大眾診所之此部分費用
    應予扣除。(5)對造於車禍後，猶能於夜間開車與伊會面洽談
    和解，顯見車禍所受傷害並不嚴重，不影響對造之生活及工
    作能力，且其主張之精神慰撫金過高，並否認對造有就醫之
    住宿費用、計程車費用及鐵路運輸費用之支出，暨對造對將
    來就醫之醫療費用、住宿費用及交通費用係屬無據。(6)對造
    既依醫囑買用維他命Ｂ群藥物，即無重複買用活性Ｂ－１２
    藥物之必要，此部分費用三千八百元應予扣除。(7)就對造所
    主張費用部分，分別爭執如下：關於交通、住宿費用部分
    ：對造住居於臺北縣三峽鎮，是否有於全省各地醫院或診所
    就診之必要，且對造就診時間係陸續穿插，而非連續集中於
    某醫療院所就診，況對造於車禍後，猶能開車與伊會面洽談
    和解事宜，顯見對造所主張之交通、住宿費用部分，並非為
    必要之支出。關於精神慰撫金部分：原審對於對造長期無
    固定職業，無固定收入之事實，並未予審酌，且對造於事件
    發生前，即有腦中風、胸腔症候群之舊疾，並於車禍當時即
    檢驗出患有腰椎椎間盤突出併神經壓迫，則對造所稱身心疼
    痛及其不適，絕非外傷性頸椎椎間盤突出併神經壓迫之單一
    原因造成。關於減少勞動能力部分：原審既認定希夷公司
    自九十三年十月二十七日核准設立至九十五年五月九日解散
    ，其間之營收情形皆未獲利，且證人陳信仰所言尚無得資為
    有利對造此部分主張之證據，則焉能以九十四年七、八月份
    之資料，認定對造於受傷前，每月曾領五萬元之薪資為實在
    ？另對造從事設計工作，係屬智力勞動，而對於其設計工作
    會有影響，僅在於因作融合手術，因此低頭及仰頭幅度無法
    如正常人般而已，是原審認定對造減少勞動能力為百分之二
    十，顯然過高等語，資為抗辯。於本院(甲)上訴聲明求為判決
    ：(一)原判決不利於上訴人甲○○部分，及該部分假執行之聲
    請均廢棄。(二)上開廢棄部分，對造於原審之訴及其假執行之
    聲請均駁回。(三)第一、二審訴訟費用由被上訴人負擔；(乙)答
    辯聲明求為判決：(一)上訴駁回。(二)第二審訴訟費用由對造負
    擔。(三)如受不利之判決，願供擔保請准免為假執行。
三、本件不爭執事項：
(一)、上述車禍，被上訴人所犯過失傷害刑責部分先經原審法院刑
    事庭九十五年度交易字第二二七號判決被上訴人甲○○有罪
    ，拘役五十九日，甲○○不服上訴，經本院刑事庭九十六年
    度交上易字第四七一號判決上訴駁回確定在案。
(二)、上訴人丙○○確有於花蓮慈濟醫院住院、治療、開刀及受看
    護。
(三)、上訴人丙○○有取得新光保險公司強制保險之給付，其中二
    十萬元為「傷害醫療費用給付」，五十五萬元為「殘廢給付
    」，合計七十五萬元，兩造同意於本件最後計算損害賠償總
    額時再予以扣抵。
(四)、購置譜架費用屬增加生活費用之支出。
(五)、被上訴人甲○○對於上訴人丙○○支出看護費用一萬五千五
    百元、醫療器材及藥品費用二萬元、購置譜架費用二千七百
    元部分，並不爭執。
(六)、兩造協商同意修車費用部分以四萬五千元計算，醫療費用部
    分以十六萬元計算。
(七)、以上事實，為兩造所不爭執，並有上訴人丙○○提出之郵局
    存摺、花蓮慈濟醫院診斷證明書、醫療收據；被上訴人甲○
    ○提出花蓮慈濟醫院病歷；又本院依職權調閱臺灣彰化地方
    法院檢察署九十六年度執字第二八０二號非駕駛業務過失傷
    害刑事案件歷審卷宗等資料為證，自堪信為真實，本院自得
    採為判決之基礎。
四、本件爭執事項：
(一)、上訴人丙○○就本件車禍事故，是否與有過失？
(二)、如被上訴人甲○○就本件車禍事故有過失，則上訴人丙○○
    所得請求損害賠償之金額為何？
五、得心證之理由：
(一)、上訴人丙○○就本件車禍事故，是否與有過失？上訴人丙○
    ○主張：對造於九十四年九月四日下午三時四十七分左右，
    駕駛車牌號碼ＰＧ－９５１３號自用小客車，沿台八線公路
    東向西方向行駛至該公路一五一公里又二００公尺處時，疏
    未注意該處未劃有行車分向線，應靠右行駛，且未注意前方
    來車及行人及車前狀況，會車時亦未減速，保持安全距離，
    致撞及伊所駕車牌號碼ＥＺ－４５１６號自用小客車，造成
    伊受有外傷性頸椎間盤突出併神經壓迫、腰椎椎間盤突出併
    神經壓迫等傷害情事，且業經本院九十六年度交上易字第四
    七一號刑事判決有罪確定在案等語；被上訴人甲○○辯稱：
    本件車禍之發生，因對造自九十二年間起即有頭暈眩、左眼
    嚴重斜視且眼球轉動受限之問題，仍執行開車之危險行為，
    自係與有過失，而刑事案件之行車事故鑑定恐未慮及車禍現
    場有落石，伊擔心落石，及限速可能記載有誤等情況，故對
    造行車亦有過失等語。經查：
(1)、按損害之發生或擴大，被害人與有過失者，法院得減輕賠償
    金額，或免除之，民法第二百十七條第一項定有明文。此項
    規定之目的在謀求加害人與被害人間之公平，倘受害人於事
    故之發生亦有過失時，由加害人負全部賠償責任，未免失諸
    過酷，是以賦與法院得減輕其賠償金額或免除之職權。惟所
    謂被害人與有過失，須被害人之行為助成損害之發生或擴大
    ，就結果之發生為共同原因之一，行為與結果有相當因果關
    係，始足當之。倘被害人之行為與結果之發生並無相當因果
    關係，尚不能僅以其有過失，即認有過失相抵原則之適用。
    且法院對於酌減賠償金額若干抑或完全免除，雖有裁量之自
    由，但應斟酌雙方原因力之強弱與過失之輕重以定之（最高
    法院九十六年度台上字第一一六九號、九十五年度台上字第
    二四六三號判決意旨參照）。
(2)、被上訴人甲○○於九十四年九月四日下午三時四十七分左右
    ，駕駛車牌號碼ＰＧ－９５１３號自用小客車，沿台八線公
    路東向西方向行駛至該公路一五一公里又二００公尺處（未
    劃有分向線），本應注意汽車駕駛人行駛時應注意車前狀況
    ，隨時採取必要之安全措施，且行駛在未劃有分向標線標線
    之道路，應靠右行駛，並注意前方來車及行人，以避免危險
    之發生，會車時，應減速慢行，保持二車相互間隔不得少於
    半公尺，而依當時天候晴、路面乾燥、無缺陷、視距良好等
    狀況，並無任何不能注意之情形，竟於上訴人丙○○駕駛牌
    照號碼ＥＺ－４５１６號自用小客車由對向駛來之際，在上
    訴人丙○○已極盡閃避能事，將汽車駛至道路最右側，被上
    訴人甲○○竟疏於注意對向由上訴人丙○○駕駛之汽車已駛
    近相會，非但未靠右行駛，保持安全間隔以通過，反偏向道
    路左側行駛，致所駕之汽車左前車頭撞擊上訴人丙○○所駕
    駛汽車之左側，造成上訴人丙○○受有外傷性頸椎椎間盤突
    出併神經壓迫、腰椎椎間盤突出併神經壓迫等傷害，被上訴
    人甲○○對本件車禍發生之上開過程並不爭執，而被上訴人
    甲○○肇致本件車禍之發生，並經上訴人丙○○告訴並經上
    訴人訴請臺灣彰化地方法院檢察署檢察官偵查起訴後，案經
    原審法院刑事庭九十五年度交易字第二二七號判處拘役五十
    九日，被上訴人甲○○對上開判決不服，提起上訴，復經本
    院九十六年度交上易字第四七一號刑事判決駁回其上訴確定
    在案等情，並經本院調閱臺灣彰化地方法院檢察署九十六年
    度執字第二八０二號非駕駛業務過失傷害案件全案卷宗在案
    （含九十五年度調偵字第一三九號、九十五年度他字第四三
    六號、九十五年度交易字第二二七號、九十六年度交上易字
    第四七一號卷宗），足見上訴人丙○○主張，被上訴人甲○
    ○對本件車禍應負過失侵權行為責任等語，堪為可採。
(3)、被上訴人雖辯稱：上訴人丙○○對系爭車禍事故與有過失等
    語，惟為上訴人丙○○所否認。查上開車禍事故，據臺灣省
    花東區車輛行車事故鑑定委員會於九十五年六月三十日以花
    東鑑字第０９５６１０１３３８號函覆臺灣彰化地方法院檢
    察署，並檢附花東區９５０１８５號鑑定意見書，載明：「
    伍、肇事分析：‧‧‧(四)甲○○警訊：『我駕自小客車ＰＧ
    －９５１３由東往西方向，上坡傾斜的彎路，當時我行經肇
    事地點時正好對向有一部機車超越對向自小客左側，因為我
    的車子比較高，視線不良，而撞上對向由西向東之自小客車
    車號ＥＺ－４５１６號‧‧‧因道路有點傾斜，且又是上坡
    彎道，沒看到對方來車所以不知道危險距離多遠，未採取任
    何反應措施‧‧‧行車速率自稱３５公里／小時』。‧‧‧
    柒、鑑定意見：一甲○○駕駛自小客車行經未劃標線道路之
    彎道、坡路，未靠右行駛，為肇事原因。二丙○○駕駛自小
    客車，無肇事因素。」等語（見臺灣彰化地方法院檢察署九
    十五年度調偵字第一三九號卷第四十四至四十七頁），是依
    上開鑑定意見書，及偵查卷附道路交通事故現場圖所示（見
    臺灣臺中地方法檢察署九十五年度偵字第一三九號偵查卷第
    二十四頁），可知上訴人丙○○已汽車閃駛至道路最右側，
    而被上訴人甲○○竟未注意對向由上訴人丙○○駕駛之汽車
    及保持安全間隔，偏向道路左側行駛，致上訴人丙○○所駕
    駛汽車之左側屬實，足見上訴人林鴻係在無法避免之情況下
    被撞，應對於本件車禍事故並無肇事原因，且被上訴人甲○
    ○亦自承因對向有一部機車超越對向自小客車左側，致使伊
    不慎撞上上訴人駕駛之自小客車，故依上開說明，上訴人丙
    ○○對於本件車禍事故之發生，並非為共同原因之一，且行
    為與結果亦無相當因果關係，從而被上訴人甲○○辯稱上訴
    人丙○○對本件車禍事故與有過失云云，尚難採信。
(4)、被上訴人甲○○又辯稱，上開鑑定意見書未慮及車禍現場有
    落石，伊擔心落石，及限速可能記載有誤等情，惟依肇事當
    時拍攝之現場照片，經檢視尚未有落石掉落情形，且被上訴
    人甲○○於花蓮縣警察局新城分局道路交通事故談話紀錄表
    ，亦自承肇事當時之行車速率為３５（見臺灣彰化地方法院
    檢察署九十五年度調偵字第一三九號卷第二十七、三十至三
    十三頁），此與上開鑑定意見書所載內容相符，而被上訴人
    甲○○復未舉證以證其詞，是被上訴人甲○○上開辯稱，為
    不足取。
(5)、被上訴人甲○○再以：上訴人丙○○自九十二年間起即有頭
    暈眩、左眼嚴重斜視且眼球轉動受限之問題，仍執行開車之
    危險行為，自係與有過失等語。查，上訴人丙○○過去病史
    ，依花蓮慈濟綜合醫院病歷資料內容之主訴及現病史項目，
    固載有上訴人丙○○於九十二年十月間有頭暈眩、左眼外斜
    且眼球轉動受限（病歷以英文記載，被告翻譯為此）之問題
    ，但同院病歷九十二年十一月二十日亦載有左眼外斜現無發
    生等語，顯見上訴人丙○○之眼不適，會否影響其駕車，仍
    應分別時、地各自觀察，非可一體同視。如上所述，依前述
    車禍係於九十四年九月四日下午三時四十七分天光量足之情
    形下發生，此外復無其他事證足認上訴人丙○○當時有眼不
    適影響駕車之情，是被上訴人甲○○主張上訴人丙○○因此
    不適於駕車而與有過失云云，尚屬臆測之詞，難謂可採。
(二)、如被上訴人甲○○就本件車禍事故有過失，則上訴人丙○○
    所得請求損害賠償之金額為何？上訴人丙○○主張：依伊所
    提出各醫療院所之診斷證明書，證明對造確實因頸椎椎間盤
    突出及脊髓損傷，而有持續治療及復健之必要，及提出醫療
    費用收據，證明伊確實亦有前往治療及復健之事實，自有搭
    乘交通工具前往之必要，則此交通費用自屬伊因治療車禍所
    受傷害而無法減免之必要費用，又伊於花蓮慈濟醫院就診時
    ，通常均須於花蓮住宿一晚，而伊亦提出國統飯店收據作為
    憑證，且伊確有至花蓮慈濟醫院就診，則住宿費用之花費，
    亦係伊治療傷害所必要支出之費用。再伊因本件車禍而致脊
    髓損傷及神經病變性疼痛，其疼痛程度已非如阿斯匹靈等普
    通止痛劑可以抑制，而係需仰賴包括嗎啡在內之成癮性止痛
    劑始能止痛，是對伊之智力工作者而言，不論是不定時之劇
    烈疼痛，抑或服用藥物後之副作用，均足導致伊完全無法思
    考，而原判決竟認定疼痛、藥物副作用等情形，僅對於勞力
    工作者影響較大，顯悖於事實及常情，是伊符合上開標準表
    所示第七級殘廢，且依花蓮慈濟醫院診斷證明書亦載明「其
    疼痛程度及持續時間，影響病患日常生活及工作，僅能從事
    輕便工作」等語，益徵上訴人之疼痛程度及時間，已足以影
    響其日常生活，更遑論需於相當時間內集中注意力始得形成
    概念之智力工作，則原判決認定按伊目前之疼痛症狀，僅致
    減少勞動能力百分之二十，實背離伊之病情甚鉅等語；被上
    訴人甲○○辯稱：對造住居於臺北縣三峽鎮，是否有於全省
    各地醫院或診所就診之必要，且對造就診時間係陸續穿插，
    而非連續集中於某醫療院所就診，況對造於車禍後，猶能開
    車與伊會面洽談和解事宜，顯見對造所主張之交通、住宿費
    用部分，並非為必要之支出，又對造所提出之診斷證明書係
    記載「外傷性頸椎椎間盤突出併神經壓迫」、「腰椎椎間盤
    突出併神經壓迫」，二者均有神經壓迫情事，則對造所提出
    之醫療器材及藥品，是否全數用於上開症狀之治療，即有疑
    義，再原審對於對造長期無固定職業，無固定收入之事實，
    並未予審酌，且對造於事件發生前，即有腦中風、胸腔症候
    群之舊疾，並於車禍當時即檢驗出患有腰椎椎間盤突出併神
    經壓迫，則對造所稱身心疼痛及其不適，絕非外傷性頸椎椎
    間盤突出併神經壓迫之單一原因造成，又原審既認定希夷公
    司自九十三年十月二十七日核准設立至九十五年五月九日解
    散，其間之營收情形皆未獲利，且證人陳信仰所言尚無得資
    為有利對造此部分主張之證據，則焉能以九十四年七、八月
    份之資料，認定對造於受傷前，每月曾領五萬元之薪資為實
    在？另對造從事設計工作，係屬智力勞動，而對於其設計工
    作會有影響，僅在於因作融合手術，因此低頭及仰頭幅度無
    法如正常人般而已，是原審認定對造減少勞動能力為百分之
    二十，顯然過高等語。經查：
(1)、按因故意或過失，不法侵害他人之權利者，負損害賠償責任
    。又不法侵害他人之身體、健康、名譽、自由、信用、隱私
    、貞操，或不法侵害其他人格法益而情節重大者，被害人雖
    非財產上之損害，亦得請求賠償相當之金額。再不法毀損他
    人之物者，被害人得請求賠償其物因毀損所減少之價額，民
    法第一百八十四條第一項、第一百九十五條第一項前段、第
    一百九十六條分別定有明文。
(2)、被上訴人甲○○對既於上揭時、地不法侵害上訴人之身體、
    健康，且經本院調閱臺灣彰化地方法院檢察署九十六年度執
    字第二八０二號非駕駛業務過失傷害案件全案卷宗在案，則
    上訴人丙○○依上開規定，請求被上訴人甲○○賠償所支出
    醫療費用、看護費用、交通與住宿費用、醫療器材與藥品費
    用、精神慰撫金、修車費用、減少勞動能力損失、購置譜架
    費用，依法自屬有據，應無不合。至於上訴人丙○○得請求
    之金額為何？茲分述如下：
、兩造對關於看護費用部分一萬五千五百元、醫療器材與藥品
    費用部分二萬元、購置譜架費用部分二千七百元，並不爭執
    ；兩造協商同意，關於修車費用部分以四萬五千元計算（見
    本院卷第五十四頁），醫療費用部分以十六萬元計算（本院
    卷第一五二頁），是上開費用，本院自得採為判決基礎。
    、交通與住宿費用部分：
１、按關於損害賠償請求權，以受有實際損害為成立要件，若無
    損害即無賠償可言（最高法院十九年上字第三六三號(一)判例
    意旨參照）。則上訴人丙○○請求交通費用二十五萬元、住
    宿費用六萬元，雖提出交通與住宿費用估算表、計程車行收
    據、臺灣鐵路局自強號九十六年十一月十日花蓮至斗南車票
    （下午一時五分開，十九時十一分到）、九十七年七月二十
    一日斗六至臺北車票（上午十時二十七分開，十三時三十分
    到）、花蓮國統飯店九十六年十一月九日住宿費統一發票等
    資料為證（見原審卷第(二)宗第一五六至一六九頁）；但為被
    上訴人甲○○所否認。經查，依上訴人丙○○所提出之九十
    六年十一月十日自強號車票（票價九百九十元），及前一日
    住宿費用一千八百元，係因於九十六年十一月十日上午九時
    四十九分於花蓮慈濟醫院就診之醫療收據（見原審卷第(二)宗
    第一二一、一五七、一六九頁）；又九十七年七月二十一日
    之自強號車票（票價五百二十九元），亦有當日十八時三十
    一分就診於臺大醫院之醫療收據（見原審卷第(二)宗第一００
    、一六一頁），此部分，應堪信為真實，是上訴人丙○○請
    求上開交通與住宿費用三千三百十九元部分，應予准許。
２、其餘部分，上訴人丙○○僅提出計程車行收據均無搭乘日期
    、買受人欄之記載，且關於交通與住宿費用估算表所列之交
    通與住宿費用亦未提出證據證明上訴人丙○○確實有支出（
    見原審卷第(二)宗第七至十頁），況且交通及住宿亦有可能由
    親朋代送或寄宿而本人無支出費用等情形，故依上開說明，
    上訴人丙○○請求其餘上開部分支出，仍應以受有實際損害
    為成立要件，惟上訴人丙○○就其餘交通與住宿費用之支出
    ，仍未舉證以證其詞，從而基於無損害即無賠償原則，上訴
    人丙○○請求逾上開三千三百十九元部分，自不應准許。
、精神慰撫金部分：上訴人丙○○為永靖高工畢業，事故發生
    時擔任顧問工作，名下無財產；被上訴人甲○○為中國醫藥
    學院醫學系畢業，車禍發生時為梨山衛生所醫師，名下有土
    地、股票、汽車等情，並有稅務電子閘門財產所得調件明細
    表附卷可查，此亦為兩造所不爭執（見原審卷第(一)宗第十一
    至十七頁；本院卷第七十三頁）。經本院審酌兩造學經歷、
    財產狀況，過失程度，上訴人丙○○因本件車禍事故所受痛
    苦之程度及兩造之身分、地位、經濟能力等一切情狀後，認
    上訴人丙○○請求慰撫金一百萬元，應為相當。至被上訴人
    甲○○上開辯稱上訴人丙○○主張之上開金額，尚嫌過高等
    語，為不可採。
、減少勞動能力損失部分：
１、按身體或健康受侵害，而減少勞動能力者，其減少及殘存勞
    動能力之價值，不能以現有之收入為準，蓋現有收入每因特
    殊因素之存在而與實際所餘勞動能力不能相符，現有收入高
    者，一旦喪失其職位，未必能自他處獲得同一待遇，故所謂
    減少及殘存勞動能力之價值，應以其能力在通常情形下可能
    取得之收入為標準（最高法院九十一年度台上字第一八二三
    號判決意旨參照）。上訴人丙○○主張：伊應以每月十萬元
    計算其勞動能力之減損，且於九十四年七、八月份共領有希
    夷工作室有限公司（下稱希夷公司）十萬元之薪資，此有扣
    繳憑單附卷可查，而依證人陳信仰亦證稱：伊係一個月工作
    十日，月薪五萬元，之前同意要給其月薪六萬元附帶紅利為
    淨利百分之三十，預計產品市場需求約六十萬個，每個毛利
    一百五十元，再加上耗材，每月會有外加四十萬元收入，淨
    利是毛利的百分之八十等語，並提出證人陳信仰、上訴人所
    享有之專利證書等資料為證，是伊主張未受傷前月薪以十萬
    元計算應屬合理；但為被上訴人甲○○所否認，並以上揭情
    節置辯。經查，原審法院於九十六年十一月十五日行言詞辯
    論程序時，訊問證人即希夷公司負責人陳信仰證稱：「（法
    官問：現任何職？）‧‧‧我之前同意要給他六萬元及附帶
    紅利，要給他紅利是在九十三年的時候，給他薪水是在民國
    九十四年五月的時候，我實際給他五萬元的薪水，我答應他
    一個月來工作十天，其他時間由他自己運用，五萬元是一個
    月十天的薪水‧‧‧我是從九十四年五月份答應給薪水，到
    七、八月才開始給‧‧‧」、「（原告複代理人問：你給原
    告除了薪水之外還有紅利，紅利如何給法？）我是給淨利百
    分之三十，預計市場需求在六十萬個，每個毛利會有一百五
    十元，再加上耗材，每月會有外加四十萬元的收入，淨利是
    毛利的百分之八十。」等語（見原審卷第(一)宗第七十七頁）
    ，惟依被上訴人提出希夷公司之公司登記資料查詢單，可知
    希夷公司於九十三年十月二十七日核准設立，並於九十五年
    五月九日辦理解散登記（見原審卷第(一)宗第一二二頁），再
    參以原審法院於九十六年十二月三日以彰院賢民良96年度訴
    字第８３９號函請財政部臺北市國稅局檢送希夷公司之營利
    事業所得稅核課資料，經該局於九十六年十二月七日以財北
    國稅資字第０９６０２５８９０２號函檢送希夷公司之九十
    三年度營利事業所得稅結算申報書等資料，並轉知財政部臺
    北市國稅局中南稽徵所，亦經該所於九十六年十二月十九日
    以財北國稅中南營所一字第０９６０２０５２７１號函檢送
    希夷公司之九十四、九十五年度營利事業所得稅結算申報書
    等資料（見原審卷第(一)宗第一二四、一二九至一五二頁），
    可知希夷公司自設立登記後，至辦理解散登記，期間之營收
    情形皆未獲利，是證人陳信仰上開證詞，尚難認為有利上訴
    人丙○○以每月十萬元為計算伊減少勞動能力主張之證據，
    然本院審酌認上訴人丙○○於受傷前，於希夷公司任職，且
    每月曾領五萬元之薪資，此有上訴人丙○○提出扣繳憑單附
    卷可查（見原審法院九十六年度彰調字第七十六號卷第一五
    一頁），從而本院認以上訴人丙○○之年齡，及領有新型第
    ０６２３８４號專利證書，及申請芽菜育成裝置之改良、芽
    苗菜包裝改良、保鮮膜割刀改良、天然面膜之製造方法等專
    利（見原審卷第(二)宗第一八五至二七四頁）各情，依上開說
    明，則其能力在通常情形下可能取得之收入為標準，應以每
    月五萬元計算，最為適當。
２、再本院於九十八年六月四日行準備程序時，兩造協商同意就
    近至行政院國軍退除役官兵輔導委員會臺中榮民總醫院（下
    稱臺中榮總）鑑定上訴人於車禍事故後，減少勞動能力究為
    多少？（見本院卷第七十四頁），經臺中榮總於九十八年九
    月十八日以中榮醫企字第０９８００１５５５４號書函覆本
    院，並檢附鑑定書在案（見本院卷第一０九、一一三至一一
    頁）。依該鑑定書之鑑定結果記載：「1.病人因頸椎受傷接
    受手術，目前主訴為四肢麻木刺痛，特別是外物刺激時症狀
    特別厲害。2.病人因神經痛多次至麻醉科門診接受治療，主
    訴和神經痛的症狀相符。3.病人的核磁共振掃描也發現頸髓
    有挫傷性病變。根據上述三點，病人符合『外傷後疼痛症候
    群』：外傷後疼痛之特別形態，因四肢或其他神經不完全損
    傷而生之所謂『Ｃａｕｓａｌｇｉａ』，於自然經過仍不消
    退，由醫學上可予證明，得依下列標準審定其等級。依勞工
    保險殘廢給付標準表，符合精神神經障害項目８（中樞神經
    系統機能遺存顯著障害，終身只能從事輕便工作）殘廢等級
    七，喪失勞動能力百分之六十九‧二一。」等語（見本院卷
    第一一四頁），再綜合上訴人丙○○受傷醫治所提出之花蓮
    慈濟醫院診斷證明書、大林慈濟醫院診斷證明書所載以觀，
    上訴人丙○○因本件車禍而致脊髓損傷及神經病變性疼痛，
    其疼痛程度並已產生不定時之劇烈疼痛，其疼痛程度及持續
    時間，影響病患日常生活及工作，僅能從事輕便工作，故上
    訴人林源銘主張伊於本件車禍受傷而喪失勞動能力為百分之
    六十九‧二一等語，應堪以認為真實。至被上訴人甲○○辯
    稱對造從事設計工作，係屬智力勞動，而對於其設計工作會
    有影響，僅在於因作融合手術，因此低頭及仰頭幅度無法如
    正常人般而已，原審認定對造減少勞動能力為百分之二十，
    顯然過高云云，為不可採。準此，上訴人丙○○得請求減少
    勞動能力損失每月為三萬四千六百零五元（計算式：50000
    元69.21﹪＝34605元）。
３、按勞工非有年滿六十五歲情形者，雇主不得強制其退休，勞
    動基準法第五十四條第一項第一款定有明文。上開法律將退
    休年齡延長至六十五歲，無非係因現代醫療水準提昇，國民
    平均壽命相對延長，因而始可資運用之勞動能力，亦隨之延
    長（此觀諸勞動基準法第五十四條第一項第一款於九十七年
    五月十四修正，將強制退休年齡由原來六十歲延為六十五歲
    自明）。是上訴人林源銘因上開車禍事故受傷，得向被上訴
    人甲○○請求因勞動能力減少之損失，自九十四年九月四日
    起至一百十二年七月十一日年滿六十五歲止，約為二百十四
    個月，以每月三萬四千六百零五元計算之勞動能力減少所受
    損害，是上訴人丙○○九十四年九月四日起至一百十二年七
    月十一日止，依霍夫曼式計算法扣除中間利息，首期給付不
    扣除中間利息，所得金額為五百二十八萬六千零七十一元（
    計算式：34605元×152.00000000〈此為214月之霍夫曼係數
    〉＝0000000元，元以下四捨五入），而上訴人丙○○請求
    五百二十七萬九千一百九十七元（見本院卷第一五五頁），
    自應予准許。
、按保險人依強制汽車責任保險法規定所為之保險給付，視為
    被保險人損害賠償金額之一部分；被保險人受賠償請求時，
    得扣除之，強制汽車責任保險法第三十二條定有明文。是本
    件車禍發生後，上訴人丙○○已領取強制汽車責任保險金七
    十五萬元，其中二十萬元為傷害醫療費用給付，五十五萬元
    為殘廢給付，合計七十五萬元，業據上訴人自認在案（見本
    院第七十二頁），並有新光產物保險股份有限公司（彰化分
    公司）函附卷可查（見原審卷第(二)宗第三三九頁），堪信為
    真實，且兩造協商同意就強制汽車第三責任險所給付之七十
    五萬元於本院計算總額時再予扣抵（見本院卷第一四三頁背
    面、第一四四頁）。
、基上，本件上訴人得請求之金額為：1.看護費用部分一萬五
    千五百元；2.醫療器材與藥品費用部分二萬元；3.購置譜架
    費用部分二千七百元；4.交通與住宿費用三千三百十九元；
    5.精神慰撫金一百萬元；6.減少勞動能力損失五百二十七萬
    九千一百九十七元；7.醫藥費用一十六萬元；8.修車費用四
    萬五千元，合計為六百五十二萬五千七百一十六元，扣抵上
    訴人丙○○已領取強制汽車責任保險金七十五萬元，為五百
    七十七萬五千七百一十六元（計算式：0000000元－750000
    元＝0000000元）。
六、綜上所述，上訴人丙○○基於侵權行為之法律關係，對被上
    訴人甲○○得請求損害賠償之金額為五百七十七萬五千七百
    一十六元，被上訴人甲○○除原審判決之二百零六萬九千零
    六十四元外，應再給付三百七十萬六千六百五十二元（計算
    式：0000000元－0000000元＝0000000元），及其中就四百
    五十六萬九千零六十四元（含上訴部分之二百五十萬元及原
    審判准部分之二百零六萬九千零六十四元）減縮為自九十七
    年一月二十六日起算，及上訴聲明擴張之一百二十萬六千六
    百五十二元部分利息部分自九十八年十一月二十五日起均至
    清償日止，按年息百分之五計算之利息，洵屬有據，應予准
    許，至逾此範圍所為之請求．即屬無據，不應准許。原審就
    上開應准許部分，為上訴人丙○○敗訴之判決，及駁回其假
    執行之聲請，尚有未洽，就此部分，上訴人丙○○上訴意旨
    求予廢棄改判，為有理由，爰由本院予以廢棄改判如主文第
    二項所示，並依兩造分別陳明以供擔保為條件，准免假執行
    之宣告，如主文第五項所示。上訴人丙○○其餘上訴之請求
    ，為無理由，應予駁回。被上訴人甲○○之上訴，為無理由
    ，應予駁回。
七、本件因事證已臻明確，兩造其餘攻擊、防禦方法及所為之立
    證，經核與判決之結果不生影響，無庸逐一論之必要，併予
    敘明。
八、據上論結，本件上訴人丙○○之上訴為一部有理由、一部無
    理由，上訴人甲○○之上訴，為無理由，依民事訴訟法第四
    百五十條、第四百四十九條第一項、第七十九條、第四百六
    十三條、第三百九十條第二項、第三百九十二條，判決如主
    文。
中    華    民    國    98    年    12    月    23    日
                民事第六庭    審判長法  官  袁再興
                                    法  官  吳惠郁
                                    法  官  盧江陽
以上正本係照原本作成。
被上訴人甲○○得上訴，上訴人丙○○不得上訴。
如對本判決上訴，須於收受判決送達後20日內向本院提出上訴書
狀，其未表明上訴理由者，應於提出上訴後20日內向本院提出上
訴理由書（須按他造人數附具繕本）。
上訴時應提出委任律師為訴訟代理人之委任狀。具有民事訴訟法
第466條之1第1項但書或第2項之情形為訴訟代理人者，另應附具
律師及格證書及釋明委任人與受任人有該條項所定關係之釋明文
書影本。
                                    書記官  陳麗玉
中    華    民    國    98    年    12    月    24    日
                                                      Ｓ


司法院資訊處製作；財團法人民間司法改革基金會備份。
